【裁判字號】    98,交聲,1070
【裁判日期】    981025
【裁判案由】    違反道路交通管理處罰條例聲明異議
【裁判全文】
臺灣士林地方法院交通事件裁定        98年度交聲字第1070號
原處分機關  臺北市交通事件裁決所
異  議  人
即受處分人  乙○○
上列異議人即受處分人因違反道路交通管理處罰條例案件，對於
臺北市交通事件裁決所民國98年8 月3 日所為之處分（原處分案
號：北市裁申字第裁22-A00XJS164號）聲明異議，本院裁定如下
：
    主  文
原處分撤銷。
乙○○不罰。
    理  由
一、原處分意旨略以：異議人即受處分人乙○○於民國98年7 月
    10日晚間9 時44分許，駕駛車牌號碼958-CXU 號重機車（下
    稱系爭機車），行駛至臺北市○○區○○街1 段與東陽街口
    ，經警攔停當場舉發「汽車駕駛人拒絕接受酒精濃度測試」
    之違規，爰依道路交通管理處罰條例第35條第4 項，裁處罰
    鍰新臺幣（下同）6 萬元，並當場移置保管系爭機車及吊銷
    駕駛執照，3 年內禁考。
二、異議意旨略以：受處分人於上開時地騎乘系爭機車搭載友人
    ，見警攔查即停車受檢，並自承有於當日下午6 時許飲用2
    杯啤酒，員警告以酒後駕車要送警局、上法院，會以公共危
    險罪起訴，影響伊請領退休金，而拒絕酒測之處罰為罰鍰6
    萬元，暫時扣車，待繳完6 萬元罰鍰後即可領車，並未告知
    「吊銷駕駛執照，3 年內禁考」，員警一再勸誘伊同意拒測
    ，伊係照員警之意思表示拒測，並在舉發通知單上簽名，嗣
    伊再向員警請求接受酒測，員警卻以舉發通知單已經開立為
    由，不願給伊接受酒測之機會，伊不知拒絕酒測還要處罰吊
    銷駛執照，否則絕對不會拒絕，嗣伊於當日晚間11時許在榮
    總抽血進行血液酒精檢測，檢測結果顯示伊血液中無酒精成
    份，伊本即毋須受罰，為此聲明異議，請求撤銷原處分，諭
    知不罰等語。
三、按認定犯罪事實所憑之證據，雖不以直接證據為限，間接證
    據亦包括在內。然而無論直接證據或間接證據，其得為訴訟
    上之證明者，須於通常一般之人均不致有所懷疑，而得確信
    其為真實之程度者，始得據為有罪之認定。倘其證明尚未達
    此一程度，而有合理之懷疑存在，而無從使事實審法院得有
    罪之確信時，即應由法院為諭知被告無罪之判決（最高法院
    76年度臺上字第4986號判例參照）。次按法院受理交通事件
    ，準用刑事訴訟法之規定，道路交通管理處罰條例第89條前
    段定有明文，是以法院審理行為人違反道路交通管理處罰條
    例案件時，當有其適用。從而法院於審理行為人違反道路交
    通管理處罰條例案件，如就原處分機關所認定之行為人違規
    事實仍有合理之懷疑，而無法確信行為人確有該當於道路交
    通管理處罰條例各該處罰條文之構成要件事實時，即應依罪
    疑唯輕之原則，為受處分人有利之認定。又「汽車駕駛人，
    駕駛汽車經測試檢定有下列情形之一者，處新臺幣15,000元
    以上60,000元以下罰鍰，並當場移置保管該汽車及吊扣其駕
    駛執照1 年；因而肇事致人受傷者，並吊扣其駕駛執照2 年
    ；致人重傷或死亡者，吊銷其駕駛執照，並不得再考領：一
    、酒精濃度超過規定標準。二、吸食毒品、迷幻藥、麻醉藥
    品及其相類似之管制藥品。」、「汽車駕駛人拒絕接受第一
    項測試之檢定者，處新臺幣60,000元罰鍰，並當場移置保管
    該汽車及吊銷該駕駛執照；如肇事致人重傷或死亡者，吊銷
    該駕駛執照，並不得再考領。」；汽車駕駛人依第35條第4
    項前段規定吊銷駕駛執照者，3 年內不得考領駕駛執照，道
    路交通管理處罰條例第35條第1 項、第4 項、第67條第2 項
    分別定有明文，顯見汽車駕駛人拒絕接受酒精濃度測試檢定
    之處罰甚重，對人民權利影響甚鉅，自更應依積極證據詳加
    認定之，合先敘明。
四、證人甲○○證稱：受處分人於上開時間駕駛系爭機車搭載伊
    ，員警以伊未戴安全帽攔停，員警表示要對受處分人進行酒
    測，並表示可以拒測，受處分人詢問員警若拒測會如何，員
    警稱罰鍰6 萬元、扣車，若測出酒精濃度超過規定，便要將
    受處分人移送法院，可能影響受處分人請領退休金，並未告
    知拒絕酒測會遭吊銷駕駛執照；員警一直要受處分人表示拒
    測，並先列印出「拒測」之紀錄單，嗣受處分人表示要接受
    酒測，員警告知罰單已開立，堅持不再為受處分人進行酒測
    ，最後受處分人有簽名等語（本院卷第79至82頁）；上開違
    規舉發過程經員警錄音錄影，經本院勘驗錄音錄影光碟，證
    人甲○○於員警舉發時確實在場，而依錄音錄影光碟內容顯
    示，錄影開始時間為當日21時30分許，員警接續數次詢問受
    處分人：「你是要測，還是要拒測？」、「那你要拒測嘛，
    是不是？」、「你是不是要拒測？你要自己講。」、「警方
    現在跟你實施酒測，是否同意拒測？」、「你要拒測嗎？是
    不是？小姐你駕駛重機車958CXU，你是否同意拒測？你再講
    一次」、「你是否同意拒測？小姐，沒有你要講。」，有該
    錄音錄影光碟1 片、本院勘驗筆錄在卷可稽（本院卷第73頁
    證物袋、第75、76頁），可徵員警於舉發過程，確實一再要
    求受處分人回答「拒測」，與證人甲○○證述及受處分人辯
    稱員警屢要求受處分人拒測等語相符，適足反證斯時受處分
    人並未明確表示拒絕接受酒測，否則員警何需一再重覆詢問
    受處分人是否拒測；抑且，依上開錄音錄影光碟對話內容，
    受處分人稱「好啦，我簽6 萬塊嘛」、「是不是只要我去繳
    個錢就好了」，員警回答「對」，則員警有無告知受處分人
    拒絕接受酒測之處罰除罰鍰6 萬元、扣車外，尚須處罰「吊
    銷駕駛執照，3 年內禁考」，顯非無疑，受處分人辯稱員警
    並未告知尚須吊銷駕駛執照，禁考期間長達3 年等語，尚非
    不能採信。證人即舉發本件違規之員警丙○○雖證稱：伊有
    告知受處分人拒測會扣車、罰6 萬元、吊銷駕照，至於吊銷
    幾年沒有講，受處分人當場還有問伊要吊銷駕駛執照多久，
    伊告知依法律規定，上開光碟係全程錄音錄影，但此部分對
    話未錄到云云（本院卷第60、61、62頁），惟衡諸上開錄影
    錄音光碟之對話，員警在受處分人一再詢以是否「只要罰錢
    、隔天才能領車」時，僅回答「對」，毫未錄及員警有告知
    受處分人尚須「吊銷駕駛執照，3 年內禁考」、及受處分人
    有詢問員警吊銷駕駛執照期間多久之對話，顯無從證明員警
    確有告知吊銷駕駛執照，3 年禁考之處罰；又本件舉發違規
    通知單上「本案尚有吊銷機車駕照未處理」之印文係受處分
    人事後前往監理機關申訴時由監理機關鈐蓋，並非舉發員警
    當場製作，業經證人丙○○證述在卷（本院卷第60頁），益
    證受處分人於舉發過程應不知「吊銷駕駛執照、3 年內禁考
    」之裁罰，是證人丙○○上開證述，尚難採認。按汽車駕駛
    人涉嫌酒後駕車未肇事、拒絕接受酒精濃度檢測之情形，警
    察實施強制作為時應請該汽車駕駛人配合實施測試檢定，並
    向其說明實施酒精濃度測試檢定之程序，倘該汽車駕駛人拒
    絕接受酒精濃度測試檢定，應運用技巧溝通、勸導或警告將
    依據道路交通管理處罰條例第35條第4 項規定，處6 萬元罰
    鍰、當場移置保管車輛及吊銷其駕駛執照，且3 年內不得考
    領，有內政部警政署95年5 月15日警署交字第0950068310號
    函修正發布之「警察人員對酒後駕車當事人實施強制作為應
    注意事項第二點」1 份在卷可稽（本院卷第87至91頁），足
    見內政部警政署要求執行取締酒駕勤務之警員，在汽車駕駛
    人拒絕酒測之處理上，應先告知拒測之所有處罰規定，並於
    受測人仍拒絕接受檢測時，始得依道路交通管理處罰條例第
    35條第4 項規定製單舉發，俾使駕駛人明瞭拒絕接受酒精濃
    度測試之罰則及後果，惟徵諸上開錄音錄影內容，實無從認
    定員警於開立本件舉發「拒絕接受酒精濃度測試」違規通知
    單前，曾明確向受處分人告知拒測除將處以6 萬元罰鍰、當
    場移置保管車輛，尚須「吊銷其駕駛執照，且3 年內不得考
    領」之拒測處罰結果，難認已符合上開內政部警政署所訂定
    之「警察人員對酒後駕車當事人實施強制作為應注意事項」
    之執行要領規定。進者，員警列印拒絕酒測紀錄單之時間為
    「21時33分」，本件舉發違規通知單記載之「違規時間」為
    「21時44分」，有拒測紀錄單、舉發違規通知單各1 紙在卷
    可稽（本院卷第70頁），足見拒絕酒測紀錄之列印時間在違
    規時間之前，亦即員警在受處分人表示拒絕接受酒測之前即
    已將上開拒測紀錄單製妥列印出來，足證受處分人並非自始
    表示拒絕接受酒測，而係在員警一再催促且未明白告知全部
    裁罰內容之情況下，猶豫再三後始於拒測紀錄單、舉發違規
    通知單簽名，本件既不能證明警員於開立舉發違規單前，曾
    向受處分人善盡告知拒絕接受酒精濃度測試之處罰效果，舉
    發程序實非無瑕疵，原處分遽為上開裁罰，即難認為允當。
五、綜上所述，本件舉發程序既有上開瑕疵，自應為對受處分人
    有利之認定。本件異議為有理由，應由本院撤銷原處分，另
    諭知受處分人不罰。
據上論斷，依道路交通案件處理辦法第20條前段，裁定如主文。
中    華    民    國    98    年    10    月    25    日
                    交通法庭法  官  陳美彤
以上正本證明與原本無異。
如不服本裁定應於送達後5日內向本院提出抗告狀。
                            書記官  吳旻玲
中    華    民    國    98    年    10    月    25    日


司法院資訊處製作；財團法人民間司法改革基金會備份。
